【裁判字號】    95,重訴,5
【裁判日期】    950630
【裁判案由】    損害賠償
【裁判全文】
臺灣高等法院高雄分院民事判決           95年度重訴字第5號
原      告  丁○○
            丙○○
            甲○○
            乙○○
上列四人共同
訴訟代理人  王成彬律師
被      告  戊○○    住高雄縣.
上列當事人間因請求侵權行為損害賠償事件，原告於刑事訟程序
提起附帶民事訴訟，並經刑事庭裁定移送，本院於民國95年6 月
27日言詞辯論終結，判決如下︰
    主  文
被告應給付原告丁○○新台幣陸拾肆萬零貳佰陸拾捌元，給付原
告丙○○、甲○○、乙○○各新台幣貳拾伍萬元，及均自民國九
十五年四月二十日起，至清償日止，按週年利率百分之五計算之
利息。
原告其餘之訴及假執行之聲請駁回。
訴訟費用由被告負擔。
    事實及理由
一、原告主張：被告戊○○未領得駕駛執照，竟於民國94年2 月
    25日23時40分許，駕駛車號YW-2688 號自小客車，沿高雄縣
    旗山鎮台28線由西往東方向行駛，行至該路馬頭幹36號前時
    ，因以約100 公里之速度超速行駛，且未注意車前狀況，致
    撞及同方向在該處騎乘車號K22-721 號機車之被害人柯明宗
    ，柯明宗因而全身多處外傷、腦挫傷及出血性休克，雖經送
    醫急救，但仍不治死亡。被告自應依侵權行為規定，負損害
    賠償責任。原告丁○○為柯明宗之配偶，除為柯明宗辦理殯
    喪事宜而支出新台幣（下同）238,305 元，得請求被告賠償
    外，並因而受有扶養費1,078,925 元之損害及得請求精神慰
    藉金300 萬元。另原告丙○○、甲○○、乙○○均為柯明宗
    之子女，亦各得請求精神慰藉金150 萬元。又因原告已由強
    制汽車責任保險受領理賠140 萬元，而平均各扣除35萬元。
    爰依侵權行為之法律關係，提起本訴，並聲明求為命被告給
    付丁○○3,967,230 元，給付丙○○、甲○○、乙○○各11
    5 萬元及均加計自起訴狀繕本送達翌日起算法定遲延利息，
    並願供擔保為假執行之判決。
二、被告則以：伊對無照超速駕車及事故之發生有過失一節雖不
    爭執，但柯明宗於相撞時係倒地在雙黃線之位置，且柯明宗
    係酒後駕車，就本件事故之發生亦與有過失；另原告請求之
    金額亦屬過高等語，資為抗辯。
三、經本院調取相關刑事卷證查核結果，原告主張被告無照超速
    駕車並於上開時地撞及柯明宗致死等事實，業據被告於警詢
    、偵查及審理中坦承不諱，並有現場照片、道路交通事故現
    場圖、道路交通事故調查報告表及台灣高雄地方法院檢察署
    之相驗筆錄、驗斷書並相驗屍體證明書在卷可稽，且被告於
    本院審理中對其就事故之發生有過失一節亦不爭執。又原告
    雖主張本件事故係被告先撞及柯明宗致柯明宗人車倒地，而
    非柯明宗先倒地後始遭撞及。然查：
  (一)依上開事故現場資料所示，事故現場為下坡轉彎處，並由西
    向東轉北呈約90度之轉彎，且路面係向北略為傾斜。又現場
    遺留之刮地痕分為2 段，第1 段刮地痕長21.1公尺，第2 段
    刮地痕則長19.9公尺，兩段刮地痕間隔3.1 公尺。而在第1
    段刮地痕後段位置有一處血跡，在血跡相對應位置之對向車
    道距道路中線（雙黃線）1.3 公尺處則有被告所駕車輛之左
    前角保險桿碎片，且在該碎片以東11.4公尺處則有柯明宗之
    工地安全帽。另在第1 段刮地痕起3.8 公尺後有長約2.0 公
    尺之單線煞車痕，而在第2 段刮地痕1.5 公尺起則留有雙線
    煞車痕，其中右輪煞車痕25.6公尺、左輪煞車痕52.9公尺。
    又事故發生後，被告駕駛之自小客車係前保險桿左前角破損
    斷裂，而柯明宗騎乘之機車受損位置方則均集中於後方之保
    險桿下方位置，於保險桿上方則無明顯受損情形。
  (二)依上開事證，應可研判被告所駕駛之車輛於撞及柯明宗及其
    機車時，柯明宗及機車均係先行處於滑倒在地之狀態，且應
    係柯明宗之機車先行倒地滑行而留下第1 段刮地痕後，始遭
    被告之車輛撞及，並造成第2 段刮地痕，此從第2 段刮地痕
    1.5 公尺起即留有雙線煞車痕，與一般駕駛人於撞及他車後
    會立即煞車之經驗法則相符。
  (三)至原告雖主張該第1 段刮地痕前端旁之2.0 公尺煞車痕為被
    告車輛所留，故於第1 段刮地痕時即有撞及情事，本件事故
    為先撞後倒，而非先倒後撞等語。但該煞車痕為單線而非雙
    線煞車痕，且長度僅有2. 0公尺，並非如第2 段刮地痕之持
    續延伸長達數十公尺，與被告所駕車輛為自小客車及上開撞
    擊後即行煞車之一般經驗法則不符，自難採為在第1 段刮地
    痕前即有相撞之論據。況若柯明宗係在第1 段刮地痕前端騎
    乘機車行進中，即遭被告駕駛之車輛自後撞擊，則其機車倒
    地後所造成之刮地痕，理應自第1 段刮地痕前端起，一直延
    伸至第2 段刮地痕終點為止，而非分為前後2 段，且在中間
    尚有長達3.1 公尺之中斷情形，益見被告並非在第1 段刮地
    痕時即撞及柯明宗，該第1 段刮地痕亦非撞及後所造成。
  (四)原告雖又主張在第1 刮地痕終止前即留有血跡，且被告所駕
    車輛左側車身有發現血跡，保險桿碎片又係掉落在血跡後方
    ，應可認定柯明宗在第1 段刮地痕終止前即已遭撞及倒地。
    然柯明宗之工地安全帽係掉落在保險桿碎片前方11.4公尺處
    ，亦即在血跡之前方，且現場之掉落物在相撞後至警員到場
    繪圖期間難免遭來往行駛之車輛所撞及而移動，自亦難以被
    告所駕車輛之保險桿碎片位置係在第1 段刮地痕旁，即認被
    告係先在第1 段刮地痕前端撞及行進中之柯明宗，並在第2
    段刮地痕時再次撞擊。況血跡係在第1 段刮地痕較後段位置
    ，倘係柯明宗先自行滑倒留下第1 段刮地痕後人車相離（亦
    即人倒地後，機車再滑行小段距離始停止），再遭隨後由被
    告所駕車輛撞及，並參酌人鄭中正於警詢及偵查中均證稱聽
    到連續碰撞聲2 聲之證言，亦可符合現場血跡及第2 段刮地
    痕之情狀。至鄭中正於警詢時雖證稱其聽到碰撞聲2 聲，然
    其於偵查中已證稱所聽聞之2 聲碰撞聲，係連續2 聲，而非
    間斷等語，是尚難僅憑其於警詢之陳述，即遽認被告所駕車
    輛係先後2 次撞及柯明宗所騎之機車。故原告上開主張，本
    院仍難為其有利之認定。
四、按汽車駕駛人經考驗及格，未領取駕駛執照前，不得駕駛汽
    車；而汽車行駛時，駕駛人應注意車前狀況，並隨時採取必
    要之安全措施；且汽車行車速度，應依標誌之規定，於因雨
    霧致視線不清時，應減速慢行，作隨時停車之準備。分別為
    道路交通安全規則第條第50條第1 項後段、第94條第3 項、
    第93條第1 項第1 款、第2 款所明定。本件事故係在夜間發
    生，天候狀況為有霧及細雨，且依事故現場圖顯示，該地點
    之行車速限為時速60公里，而被告所駕車輛留有右輪煞車痕
    25.6公尺、左輪煞車痕52.9公尺，依此推斷其車速應在時速
    100 公里以上，台灣省高屏澎區車輛行車事故鑑定委員會及
    台灣省車輛行車事故覆議鑑定委員會之鑑定結果亦採此意見
    （見偵查卷第27～29、64頁），則被告於無照且以時速達10
    0 公里之速度超速行駛致撞及柯明宗致死，其對事故之發生
    為有過失，應可認定。至上開鑑定結果雖認被告無肇事原因
    ，惟該鑑定報告並未就被告應減速慢行及注意車前狀況之情
    事為斟酌，所為結論自不足為有利於被告之認定。再者，被
    告上開行為，經刑事庭調查結果，亦認定係無照超速且有疏
    未注意車前狀況之過失，而依過失致死罪判處有期徒刑5 月
    確定，有本院95年度交上易字第12號刑事判決在卷可稽，並
    經本院依職權調取該案全卷查明屬實。則原告主張被告就事
    故之發生為有過失，自可採信。
五、按因故意或過失，不法侵害他人權利者，負損害賠償責任；
    又不法侵害他人致死者，對於支出殯葬費之人，亦應負損害
    賠償責任；而被害人對於第三人負有法定扶養義務者，加害
    人對於該第三人亦應負損害賠償責任；又不法侵害他人致死
    者，被害人之父、母，雖非財產上之損害，亦得請求賠償相
    當之金額；另汽車、機車或其他非依軌道行駛之動力車輛，
    在使用中加損害於他人者，駕駛人應賠償因此所生之損害。
    民法第184 條1 項前段、第192 條第1 項、第2 項、第191
    條之2 前段及第194 條分別定有明文。本件柯明宗係因被告
    無照超速且疏未注意車前狀況致遭撞及而死亡，業如前述，
    則原告請求被告負損害賠償責任，依上開條文規定，自屬有
    據。茲就原告請求之賠償金額，得否准許，分述如下：
  (一)殯葬費部分：
  1.丁○○主張為柯明宗辦理殯葬事宜而支出殯葬費238,305 元
    元，業據提出收據3 紙為證，被告則抗辯過高。本院經審斟
    柯明宗死亡時為56歲，並其身份、地位及經濟狀況，認上開
    金額中，除庫錢、紙厝部分合計57,500元，尚屬過高，應予
    核減為30,000元外，其餘總計210,805 元部分，就其支付項
    目及金額為斟酌，核與一般民間習俗所需必要費用尚屬相當
    ，在此範圍內之請求，應予准許；逾此部分之請求，尚難准
    許。
  (二)扶養費部分：
  1.經查，丁○○係42年6 月5 日生，並為柯明宗之配偶，有戶
    籍謄本在卷可稽。而柯明宗為38年4 月9 日生，其於94年4
    月25日死亡時為56歲，則內政部所公布之國人平均餘命資料
    所示，其平均餘命應尚有22年。又被告就丁○○請求以上開
    受扶養期間，並依扶養親屬寬減額每年74,000元計算所得出
    之金額1,078,925 元，並無爭執，自可採為計算之依據。然
    丁○○除可受柯明宗扶養外，因其尚有丙○○、甲○○、乙
    ○○3 名均已成年且有工作收入之子女，則計算扶養費時，
    其得請求之計算比例，應以1/4 為適當。故依上開數據計算
    並扣除期前利息後，丁○○得請求之金額應為269,731 元，
    在此範圍內之請求，應予准許；逾此部分之請求，尚難准許
    。
  (三)精神慰藉金部分：
  1.丁○○為柯明宗之配偶，其於經歷30餘年與柯明宗共同養育
    子女成年而得共享往後清閒生活之際，頓失生活伴侶，其精
    神上受有莫大之痛苦，自屬必然。而丙○○、甲○○、乙○
    ○於柯明宗死亡時均已成年，正值有相當之能力可回饋父母
    養育恩情，並共享天倫之樂，則其等精神上所受傷痛，亦屬
    不輕，且此項精神上之痛苦，更因被告至今未為任何賠償而
    加深。爰審酌丁○○為國小畢業，目前沒有工作，有1 棟房
    子供自己居住（連同土地現值約870 萬元），92年度至94年
    度則有約53,000元至134,000 元之利息收入。丙○○為高職
    畢業，現在診所當助理，每月約有2 萬元之薪資，無不動產
    ，93、94年度之薪資收入約18萬元至28萬元間。甲○○為專
    科畢業，現在公家機關當行政助理，每月約有1.5 萬元之薪
    資，無不動產，92年度至94年度之薪資收入約21萬元至26萬
    元間。乙○○為大學畢業，現在補習班當老師，每月約有2
    萬元之收入，有繼承值約207 萬元之土地。另被告為國小畢
    業，無固定工作，發生事故前每月約有2 萬元之收入，無不
    動產，92年度至94年度之薪資收入約15萬元至22萬元間（見
    本院調取之稅務電子閘門財產所得調件明細表，並為兩造所
    分別陳明），並本件事故發生之原因等等一切情狀，認丁○
    ○基於配偶身分得請求之精神慰藉金以150 萬元為適當；丙
    ○○、甲○○、乙○○以子女身分得請求之精神慰藉金各以
    120 萬元為適當。在此範圍內之請求，應予准許；逾此範圍
    之請求，不應准許。
  (四)依上所述，丁○○得請求賠償之金額為扶養費269,731 元、
    殯喪費210,805 元、精神藉慰金150 萬元，合計為1,980,53
    6 元。丙○○、甲○○、乙○○各得請求賠償之金額為精神
    藉慰金120 萬元。
六、再按損害之發生或擴大，被害人與有過失者，法院得減輕賠
    償金額，或免除之。為民法第217 條第1 項所明定。此項規
    定，依最高法院73年台再字第182 號判例意旨，亦得適用於
    殯喪費之請求。經查，本件事故發生後，柯明宗經送醫急救
    時所抽血檢測結果，發現其血液中所含酒精濃度達195mg/dl
    ，換算為吐氣所含酒精濃度為每公升0.975 毫克，此有署立
    旗山醫院檢驗科檢驗報告在卷可稽（見警卷第23頁），可見
    柯明宗亦有酒後駕車之情事，而柯明宗係因酒後駕車先行滑
    倒在地後始遭被告駕車撞及，業如前述，且其遭撞及地點依
    現場圖所示，係在道路中心雙黃線附近位置（該路段為4 線
    車道），若其並非酒後駕車，或並非倒於中心線附近位置，
    而係依規定行駛於機車之右線車道，則被告駕車行經該處時
    ，縱有超速，亦非必然會撞及倒地之柯明宗，而有避免事故
    發生之可能。就此而言，柯明宗對本件事故之發生亦應與有
    過失，其過比例經斟酌結果，認被告為50% ，柯明宗為50%
    。經依上開過失比例折算結果，丁○○得請求之金額為990,
    268 元；丙○○、甲○○、乙○○得請求之金額則均為600,
    000 元。
七、又依強制汽車責任保險法第32條規定「保險人依本法規定所
    為之保險給付，視為被保險人損害賠償金額之一部分，被保
    險人受賠償請求時，得扣除之。」本件原告已由強制汽車責
    任保險受領理賠140 萬元，為其所自陳，並同意各自受領之
    金額為35萬元。則原告上開得請求賠償之金額，自應再予扣
    除此部分保險理賠之金額。經扣除後，丁○○得請求之金額
    為640,268 元；丙○○、甲○○、乙○○得請求之金額則均
    為250,000 元。原告合計得請求之金額為1,390,268元。
八、綜上所述，原告主張因被告駕車撞及柯明宗致死之侵權行為
    而受有損害，應可採信，被告上開抗辯，尚不足採。從而，
    原告依據侵權行為之法律關係，請求被告給付之金額，於丁
    ○○部分在640,268 元；丙○○、甲○○、乙○○部分均在
    250,000 元，及均自起訴狀繕本送達翌日即95年4 月20日起
    至清償日止，按年息5%計算遲延利息之範圍內，為有理由，
    應予准許。逾此部分之請求，則無理由，應予駁回。
九、原告就其勝訴部分，雖陳明願供擔保聲請宣告假執行，但本
    件命被告給付之金額未逾150 萬元（原告合計得請求之金額
    為1,390,268 元），依民事訴訟法第466 條規定，被告不得
    上訴第三審，其敗訴部分一經本院判決即告確定，故無宣告
    假執行之必要，應予駁回；至原告敗訴部分，其假執行之聲
    請，即失其依據，應併予駁回之。
十、據上論結：本件原告之訴為一部有理由、一部無理由，依民
    事訴訟法第79條但書，判決如主文。
中    華    民    國    95    年    6     月    30    日
                            民事第一庭
                                審判長法官  黃金石
                                法      官  林健彥
                                法      官  林紀元
以上正本證明與原本無異。
原告如對本判決上訴，須於判決送達後20日內向本院提出上訴狀
，其未表明上訴理由者，應於上訴後20日內向本院提出上訴理由
書（均須按他造當事人之人數附繕本）。上訴時應提出委任律師
或具有律師資格之人之委任狀，並依附註條文規定辦理。
被告不得上訴。
中    華    民    國    95    年    6     月    30    日
                                書  記  官  楊茱宜
附註：
民事訴訟法第466 條之1 ：
對於第二審判決上訴，上訴人應委任律師為訴訟代理人，但上訴
人或其法定代理人具有律師資格者，不在此限。
上訴人之配偶、三親等內之血親、二親等內之姻親，或上訴人為
法人、中央或地方機關時，其所屬專任人員具有律師資格並經法
院認適當者，亦得為第三審訴訟代理人。
第1 項但書及第2 項情形，應於提起上訴或委任時釋明之。


司法院資訊處製作；財團法人民間司法改革基金會備份。
